【裁判字號】    99,訴,1011
【裁判日期】    991125
【裁判案由】    清償債務
【裁判全文】
臺灣桃園地方法院民事判決              99年度訴字第1011號
原      告  葉蘭
被      告  鄧欣彥
訴訟代理人  王如后律師
上當事人間請求清償債務事件，本院於民國99年10月26日言詞辯
論終結，判決如下：
    主  文
原告之訴駁回。
訴訟費用由原告負擔。
    事  實  及  理  由
一、原告起訴主張：緣被告前於民國92年3 月間，向中國信託商
    業銀行股份有限公司（下簡稱中國信託）借款，並邀同被告
    之父鄧建華為連帶借款人，並由鄧建華提供其所有坐落於桃
    園縣中壢市○○段第39之118 號土地及其上門牌號碼為桃園
    縣中壢市○○路41號9 樓之7 、同號9 樓之8 之建物（下稱
    系爭不動產）設定抵押權，作為該借款之擔保。嗣鄧建華於
    92 年4月18日以其名義另行向台灣土地銀行（下稱土地銀行
    ）借款，清償被告前揭借款（積欠中國信託之債務為844,94
    6 元），並由伊擔任連帶保證人，嗣鄧建華將系爭不動產出
    賣予伊，約定應於訂約時同時給付全部之價金，鄧建華並應
    負責將系爭不動產上之抵押權塗銷，詎鄧建華竟未依約塗銷
    抵押權，伊迫於無奈乃以利害關係人之地位，於93年1 月5
    日，再向土地銀行借款，並代鄧建華清償1,005,275 元，否
    則伊為連帶保證人，土地銀行即會對伊行使權利，且伊與鄧
    建華約定此代償應對被告請求，是伊既為被告代清償之金額
    為844,946 元，並因此塗銷抵押權，伊以利害關係人之地位
    ，代被告清償後，被告自得於清償限度內承受債權人之權利
    ，得向被告請求返還，經伊屢次催告，被告均置之不理，爰
    依民法第312 條之規定，提起本訴，並聲明求為判命被告應
    給付伊844,946 元及自94年4 月22日起至清償日止，按週年
    利率百分之5 計算之利息。
二、被告則以：向中國信託之貸款，實際借款人為鄧建華，因鄧
    建華年紀太大，才會以伊名義作為債務人，後鄧建華才會再
    向土地銀行借款清償前順位之貸款，況且鄧建華否認將系爭
    不動產出售予原告時，有收到買賣價金，而原告係代償鄧建
    華向土地銀行之借款1,005,275 元，並非為被告代償，其向
    被告請求實屬無據等語，資為抗辯，聲明求為駁回原告之訴
    。
三、經查：
(一)、原告主張被告前於民國92年3 月間，向中國信託借款，並邀
    同鄧建華為連帶借款人，並由鄧建華提供系爭不動產設定抵
    押權，作為借款之擔保；嗣鄧建華於92年4 月18日以其名義
    另行向土地銀行借款，清償前揭中國信託之借款844,946 元
    ，塗銷中國信託所設定之抵押權，並由伊擔保保證人，再將
    系爭不動產設定抵押權予土地銀行，作為借款之擔保；嗣伊
    於92年10月28日向鄧建華購買系爭不動產，並移轉而取得系
    爭不動產所有權，鄧建華竟未依約塗銷抵押權，伊另向土地
    銀行借款之115 萬元，其中部分款項即代償上開鄧建華之借
    款，並塗銷系爭不動產之抵押權，改由伊名義提供系爭不動
    產設定抵押權作為借款之擔保等情，有原告提出之中國信託
    借據影本、匯款單影本為憑，且經本院依職權向桃園縣中壢
    地政事務所調閱系爭不動產抵押權設定及塗銷之相關資料可
    佐，並經本院分別向中國信託、土地銀行函詢上開各筆借神
    之放款帳戶、清償情形、如何還款及由何人還款、如何塗銷
    抵押權後，經中國信託於99年9 月14日以中信銀字第099222
    7129901 號函及土地銀行於99年9 月14日陳報狀所附鄧建華
    帳戶明細表、切結書、客戶歷史交易明細查詢、原告帳戶明
    細查詢、切結書、放款支付計算書及客戶歷史交易明細查詢
    影本在卷可稽，其所主張資金流向之事實，尚可認定。
(二)、按民法第312 條固有規定：「就債之履行有利害關係之第三
    人為清償者，於其清償之限度內承受債權人之權利，但不得
    有害於債權人之利益」，所謂利害關係第三人之清償，於消
    費借貸之情形，則通常為保證人、擔保物權人所為之清償，
    而查，前述以被告為借款人向中國信託之借款，鄧建華則為
    連帶借款人，所提供作為物上擔保之系爭不動產，亦為鄧建
    華所有，此為原告所不否認，則原告實與該借款並無何關係
    ；而對中國信託清償該筆借款，並塗銷抵押權，係鄧建華於
    92年10月28日以其名義向土地銀行借款後，將部分款項用以
    代償中國信託之該筆借款，並據以取得清償證明，塗銷中國
    信託抵押權之設定，再由鄧建華提供其所有之系爭不動產，
    設定抵押權予土地銀行，土地銀行之匯款係依鄧建華之指示
    ，故代償該筆借款之人實為鄧建華，亦非原告，揆諸前揭說
    明，就形式上觀之，得對被告主張代償中國信託借款權利之
    人，應為鄧建華，並非原告；原告僅為對土地銀行借款之連
    帶保證人，其對土地銀行所負之清償責任，就法律上責任而
    言雖與鄧建華並無二致，惟土地銀行撥付借款之對象為鄧建
    華，並非原告，即原告並非取得借款權利之人，此有前述土
    地銀行所附該筆借款切結書、帳戶明細資料可憑，並與土地
    銀行何以願意借款是否因原告之使力無關，是原告以其為鄧
    建華之連帶保證人而主張前開法條之代償請求權，要與法律
    規定不符，顯屬無據。
(三)、至於原告另稱鄧建華未履行系爭不動產買賣契約之約定，塗
    銷其上所設定之抵押權，致伊另行向土地銀行借款清償塗銷
    後，使抵押權設定於其所有系爭不動產上，並致土地銀行施
    行抵押權，經法院拍定後造成伊喪失所有權，受有損失等節
    ，則係原告對鄧建華有無代償請求權或其他契約上之權利，
    惟其與鄧建華間之關係，尚與鄧建華有無代償被告對中國信
    託之借款，係屬兩不同之法律關係，其依代償請求權提起本
    訴，洵非正當，併此敘明。況且，被告對於鄧建華代償之借
    款係何人為借款人，及原告有無實際交付買賣價金等事項尚
    有爭執，則於原告請求尚非正當之情形下，亦無審究之必要
    ，亦併敘明。
四、綜上所述，原告依其所陳述之前述客觀事實，依民法第312
    條代償請求權提起本訴，與法不合。從而，原告請求被告給
    付844,946 元及自94年4 月22日起至清償日止按週年利率百
    分之5 計算之遲延利息，為無理由，應予駁回。
據上論結：本件原告之訴為無理由，依民事訴訟法第78條，判決
如主文。
中    華    民    國    99    年    11    月    25    日
                        民事第三庭  法  官  陳筱蓉
上為正本係照原本作成
如對本判決上訴，須於判決送達後20日內向本院提出上訴狀。如
委任律師提起上訴者，應一併繳納上訴審裁判費。
中    華    民    國    99    年    11    月    25    日
                                    書記官  蔡佩媛

司法院資訊處製作；財團法人民間司法改革基金會備份。
